【裁判字號】    99,上訴,1245
【裁判日期】    990518
【裁判案由】    毒品危害防制條例
【裁判全文】
臺灣高等法院刑事判決                99年度上訴字第1245號
  上  訴  人  臺灣臺北地方法院檢察署檢察官
  被      告  甲○○
  選任辯護人  溫啟仁律師
上列上訴人因違反毒品危害防制條例案件，不服臺灣臺北地方法
院98年度訴緝字第168號，中華民國99年3月11日第一審判決（起
訴案號：臺灣臺北地方法院檢察署 95年度偵字第12172號），提
起上訴，本院判決如下：
    主  文
上訴駁回。
    理  由
一、公訴意旨略以：被告甲○○及孫學義、朱明華、林嘉祺（孫
    學義、朱明華、林嘉祺均經本院96年度上訴字第2197號判決
    無罪確定）等 4人，均明知海洛因屬毒品危害防制條例所規
    定之第一級毒品，不得非法轉讓、持有及意圖販賣而持有，
    竟共同基於意圖販賣而持有第一級毒品海洛因之犯意聯絡，
    由朱明華於民國（下同）95年6月2日攜帶第一級毒品海洛因
    ，與被告甲○○及林嘉祺一同至孫學義位於臺北市○○區○
    ○街 284號住處內，共同進行分裝，以便日後販賣予他人牟
    利。殆分裝完畢後，旋於同日上午11時許，經警持搜索票前
    往上址執行搜索，並在房間書桌上扣得紅色皮夾（應為咖啡
    色皮夾）1個，內有分裝完畢之第一級毒品海洛因2小包（淨
    重 1.22公克），在陽台查獲分裝完畢之第一級毒品海洛因1
    小包（淨重1.78公克），及在房間茶几上查獲綠色布質包包
    1 個，內有分裝完畢之第一級毒品海洛因1大包（淨重35.98
    公克）、第一級毒品海洛因 1中包（淨重3.57公克）及第一
    級毒品海洛因 12小包（淨重21.48公克），並在朱明華身上
    查獲分裝完畢之第一級毒品海洛因1包（淨重6.36公克）。
    因認被告甲○○與孫學義等人共同涉犯毒品危害防制條例第
    5條第1項之意圖販賣而持有第一級毒品罪嫌云云。
二、按犯罪事實應依證據認定之，無證據不得認定犯罪事實，又
    不能證明被告犯罪者，應諭知無罪之判決﹔而檢察官就被告
    犯罪事實，應負舉證責任，並指出證明方法，刑事訴訟法第
    154條第2項、第301條第1項及第161條第1項分別定有明文。
    是以，檢察官對於起訴之犯罪事實，應負提出證據及說服之
    實質舉證責任。倘其所提出之證據，不足為被告有罪之積極
    證明，或其闡明之證明方法，無從說服法官以形成被告有罪
    之心證，基於無罪推定之原則，自應為被告無罪判決之諭知
    （最高法院 92年臺上字第128號判例參照）。而所謂認定犯
    罪事實之證據，係指足以認定被告確有犯罪行為之積極證據
    而言，該項證據自須適合於被告犯罪事實之認定，始得採為
    斷罪資料，如未能發現相當證據，或證據不足以證明，自不
    能以推測或擬制之方法，以為裁判之基礎（參照最高法院四
    十年臺上字第八六號及七十六年台上字第四九八六號判例意
    旨）。又毒品危害防制條例第五條第一項之意圖販賣而持有
    第一級毒品罪，係指以非營利之目的而販入或因其他原因而
    持有毒品，其後始起意出售所持有之毒品以營利，且迄未著
    手賣出者而言。所謂意圖，乃犯罪構成之主觀違法要素，亦
    屬犯罪之成立要件；行為人是否具有販賣之意圖而持有毒品
    ，須以嚴格之證據證明之，亦即必須有相當之客觀事實，足
    以表徵其主觀意念之遂行性及確實性，始足當之，不能單以
    扣案之毒品數量較多，即遽推論有販賣之意圖。
三、查公訴人據以認被告甲○○涉犯上開罪嫌，無非係依被告甲
    ○○及共犯孫學義、朱明華、林嘉祺等人分別於警詢及偵查
    中之供述、臺灣檢驗科技股份有限公司濫用藥物尿液檢驗報
    告、法務部調查局鑑定通知書及扣案之毒品海洛因1大包、1
    中包、15小包等為其主要論據。訊據被告甲○○固供承有於
    上開時間與林嘉祺共同前往孫學義之住處，嗣朱明華亦至該
    處，未幾警方前往該處搜索時，經當場扣得上開毒品海洛因
    等事實，惟堅詞否認有何意圖販賣而持有第一級毒品海洛因
    之犯行，辯稱：伊當天到孫學義住處是要去拿電腦，因為之
    前林嘉祺介紹伊到孫學義那邊組裝電腦，所以那天林嘉祺才
    會一併跟伊過去，剛好朱明華也說想要過來看看，所以也一
    起過去。伊在二樓等，沒多久，警察就來了，並搜出毒品，
    伊不知道海洛因是誰的，當天伊不是要去分裝毒品，也不是
    要討論如何販賣毒品，也沒有看到有人在那邊分裝毒品云云
    。經查：
(一)本件經警在上揭孫學義住處執行搜索所扣得之白粉18包，經
    送請法務部調查局鑑定結果：送驗白粉17包（除朱明華身上
    所查扣之海洛因1包）均含第一級第6項毒品海洛因成分，合
    計淨重 63.67公克（空包裝袋總重6.19公克），純度37.46%
    ，純質淨重 23.85公克、送驗白粉（即朱明華身上所查扣之
    海洛因1包）含第一級第6項毒品海洛因成分，淨重6.35公克
    （空包裝袋重0.29公克），純度38.06%，純質淨重2.42公克
    等情，有法務部調查局95年7月10日調科壹字第020008121號
    、 000000000號鑑定通知書在卷可案，並有扣案之毒品海洛
    因照片 4幀及置放上開毒品海洛因之咖啡色皮夾、綠色布質
    包包各乙個扣案可稽。
(二)公訴意旨雖指述本件扣案之上揭毒品海洛因係由同案被告朱
    明華攜帶至上開處所而分裝，惟此為同案被告朱明華所堅詞
    否認，而查同案被告孫學義於偵查中及另案臺灣臺北地方法
    院95年度訴字第1452號案件審理時固一再指稱毒品海洛因係
    朱明華所有乙情，依同案被告孫學義於95年8月8日偵查時證
    稱：被查獲當日朱明華帶了一大包海洛因來。伊有看到他放
    在黑色的包包內帶來的。朱明華來之後約一個小時警察才到
    ，而伊又看到朱明華帶一包來，伊是被查獲之後才知道他帶
    的是海洛因。綠色布包伊確定是朱明華來伊家時拿的，伊看
    到海洛因是在綠色布包裡面，伊是看到大包的那包，當時在
    二樓云云（見偵查卷第177至179頁）；於95年9月7日證稱：
    在伊房間桌上查獲的咖啡色皮夾，伊確定是朱明華的。警察
    在伊住處陽台查獲的海洛因一包是朱明華丟到陽台的...（
    後改稱）伊不知道為何會有一包海洛因在陽台云云（見偵查
    卷第190頁）；嗣於另案臺灣臺北地方法院95年度訴字第145
    2號案件審理時以證人身分證稱：警方所扣得之 18包海洛因
    是朱明華帶來的。綠色包包是他帶來的，他是用綠色包包包
    著帶到伊的住處。警方搜索打開包包時，才知道裡面是海洛
    因。當天伊沒有看到林嘉祺、甲○○、朱明華在伊住處二樓
    分裝海洛因，偵訊時會這樣說是因為後來伊看到有小包小包
    的，伊猜測他們是在伊樓上分裝的。伊沒有看到朱明華、甲
    ○○或林嘉祺有將咖啡色包包帶到現場，伊不知道為何會有
    該咖啡色包包云云（見臺灣臺北地方法院95年度訴字第1452
    號卷第209至211頁），惟同案被告孫學義於95年6月3日偵查
    中供稱：綠色包包內的海洛因是伊從電腦的盒子裡取出來的
    ，該綠色包包原本放在桌上型電腦的主機板的鐵殼裡面。書
    桌上紅色皮夾（應係咖啡色皮夾）及陽台上的海洛因，伊不
    知道是誰的云云（見同上偵查卷第81頁）；嗣於原審法院羈
    押調查訊問時供稱：扣案之十二包毒品海洛因，是一位邰照
    雄先生的，之前他來伊家裡，伊有看到那各綠色包包。今天
    是伊朋友跟伊要東西，伊就把綠色包包找出來，隨手放在餐
    桌上面...之後警察來敲門，就被查獲。茶几上的東西應該
    是朱明華從伊綠色包包拿出來，陽台上的毒品伊不知道是誰
    丟的云云（見95年度聲羈字第264號卷），同案被告孫學義
    就警方在其住處搜得內裝有毒品海洛因之綠色布質包包及咖
    啡色皮夾究何所屬，暨扣得之十八包毒品海洛因來源，前後
    供述反覆不一、互見矛盾，所述是否屬實，已非無疑，而以
    本件係因警方接獲檢舉並經發現同案被告孫學義上開住處人
    員出入頻繁而複雜，且行跡鬼祟，因而持臺灣臺北地方法院
    核發之搜索票前往該址搜索，因而在同案被告孫學義上開住
    處查扣十八包毒品海洛因，而當時在場並同時為警查獲之同
    案被告朱明華於警詢時即否認系爭毒品海洛因係其所有，且
    以在其身上為警查獲之毒品海洛因一包並係其在該房間之茶
    几上所拿取的，而同案告孫學義於警詢時亦未即指述系爭為
    警在其住處查獲之毒品海洛因係屬同案被告朱明華所有，同
    案被告孫學義事後改稱系爭毒品海洛因是朱明華攜帶至其住
    處而予分裝等語，非無係為撇清關係而推責於當時其餘在場
    之人，另依同案被告孫學義供稱：伊不認識朱明華，朱明華
    到伊住處不是來找伊的云云，而以毒品海洛因政府查緝甚嚴
    、取得不易、價值不斐，朱明華是否可能任意將之攜往並非
    熟識之同案被告孫學義住處進行分裝，而同案被告孫學義既
    與同案被告朱明華不認識，是否可能任由同案被告朱明華與
    被告等人在其住處分裝該等毒品海洛因，均非無疑，是公訴
    意旨指訴系爭毒品海洛因係由同案被告朱明華攜至同案被告
    孫學義住處以進行分裝云云，並無何確切證據足資證明確與
    事實相符，同案被告孫學義上開所述是否屬實，即非無疑。
(三)至證人即與朱明華同舍房之廖森林雖於另案臺灣臺北地方法
    院95年度訴字第1452號案件審理時證稱：朱明華跟伊說他跟
    什麼「隆鎮」一起去孫學義家，被搜出海洛因，朱明華說海
    洛因好像是隆鎮的云云（見臺灣臺北地方法院95年度訴字第
    1452號卷第280頁），惟同案被告朱明華於該案同日審理時
    供稱：伊從來沒有跟廖森林說毒品是甲○○的，伊是跟他說
    伊跟甲○○一起到孫學義家中，警察就持搜索票來搜索，且
    有搜到海洛因，所以才被抓進來云云（見同上審理卷第280
    頁），且證人廖森林就其上開所證之情節並非係其親自見聞
    ，而其所述復既為朱明華所否認，自無從作為認定「扣案海
    洛因係甲○○所有」事實之憑據。
(四)同案被告孫學義於95年8月8日偵查中固證稱：被查獲當日是
    因朱明華帶了一大包海洛因來，當時朱明華、甲○○、林嘉
    祺在樓上分裝云云（見偵查卷第177頁），惟此為被告甲○
    ○所堅詞否認，而同案被告朱明華、林嘉祺於警詢及偵審時
    亦均未供認有於孫學義住處分裝系爭毒品海洛因之情，且同
    案被告孫學義嗣於另案臺灣臺北地方法院95年度訴字第1452
    號案件審理時以證人身分具結證稱：當時他們（按：指朱明
    華、林嘉祺及甲○○）有沒有分裝，伊沒有親眼看到。檢察
    官問伊的時候，伊確實有這樣說沒有錯，因為海洛因不是伊
    的，伊那時心裡害怕，才會那樣說。因為後來伊看到有小包
    小包的，就猜測說是他們在伊樓上分裝的云云（見臺灣臺北
    地方法院95年度訴字第1452號卷第209、210頁），依此同案
    被告孫學義上開於偵查中之供述是否與事實相符，已非無疑
    ，且依上所述，本件並無證據足資證明扣案之毒品海洛因係
    由同案被告朱明華帶至該處，且警方於上開綠色布包包所扣
    得之12小包毒品海洛因，經嗣後秤重結果，其重量分別為淨
    重 1.76公克（3包）、1.78公克（3包）、1.79公克（1包）
    、 1.80公克（2包）、1.82公克（2包）、1.83公克（1包）
    等情，有上開毒品海洛因照片附卷可參（見95年度偵字第12
    172號卷第23頁），並經證人即當日執行搜索之警員徐立德
    到庭證述明確（見臺灣臺北地方法院另案95年度訴字第1452
    號卷第188頁），是上開12小包毒品海洛因間之重量誤差最
    多僅有0.07公克，差距甚微，若非以精密秤量儀器予以秤重
    分裝，其重量應不致如此接近；惟依證人徐立德亦證稱搜索
    當日在現場並未搜得磅秤等語（見同上原審卷第185、186頁
    ），以此是否得認被告甲○○等人有於上開時地就上開毒品
    海洛因進行分裝，實非無疑，另參酌被告甲○○等人係於當
    日上午陸續抵達同案被告孫學義之住處，而警方係於同日上
    午11時許即持搜索票前往該處進行搜索，苟被告甲○○等人
    當日上午係前往同案被告孫學義住處分裝毒品海洛因，則現
    場除有毒品海洛因以供分裝外，當應尚有其他供分裝毒品海
    洛因所用之分裝器具如磅秤、分裝匙及分裝袋等，惟何以現
    場均未查獲何分裝工具，至證人徐立德固證稱搜索當日在現
    場另有發現空夾鏈袋約10來個，但因夾鏈袋內無殘渣物，故
    未予查扣云云（見同上原審卷第186、187頁），惟縱令證人
    徐立德所證屬實，然因夾鏈袋之用途多端，即施用毒品者亦
    常用以分裝以方便攜帶外出（被告與孫學義、朱明華、林嘉
    祺等人均有施用毒品之前案紀錄），且現場所發現之夾鏈袋
    數量也不多，自難僅憑搜索現場有發現10數個夾鏈袋，即遽
    以認定被告與孫學義、朱明華、林嘉祺等人有分裝海洛因之
    行為。是檢察官所舉上開證據，尚難令本院產生被告與孫學
    義、朱明華、林嘉祺等人確實有於警方搜索當日在孫學義住
    處進行分裝毒品海洛因行為之心證。
(五)被告甲○○就其於案發當日何以前往同案被告孫學義之住處
    ，自警詢時起即始終供稱係因之前請同案被告孫學義幫忙組
    裝電腦，該日係為去取回電腦，同案被告林家祺於警詢時亦
    供稱當日係因甲○○請伊一起去找孫學義幫他組合電腦云云
    （見偵查卷第16頁），至同案被告林家祺雖於原審法院審理
    時證稱：該日去孫學義住處，是甲○○約伊去找孫學義修電
    腦云云（見原審卷第93頁），而同案被告孫學義於警詢及偵
    查中供稱：甲○○是上星期拿電腦來給伊修，今天是要來拿
    電腦回去的云云（見偵查卷第6頁、第80頁），就被告甲○
    ○於案發當日之何以前往同案被告孫學義住處，雖有係為「
    組裝」或「維修」電腦之不同，惟就被告之前往同案被告孫
    學義住處係為電腦乙事，則供述一致，至檢察官雖另以同案
    被告孫學義於原審法院審理時，經詢以維修電腦之相關基本
    知識時（見原審卷第93至96頁），同案被告孫學義不僅無法
    說明被告電腦何處故障，且對電腦軟硬體設備亦不熟悉，顯
    不具有維修電腦之相關知識，而認被告甲○○所述前往找同
    案被告孫學義住處之原因，即屬不實，惟檢察官對於起訴之
    犯罪事實，本應負提出證據及說服之實質舉證責任，本件縱
    認被告於案發當日之前往同案被告住處孫學義住處係為電腦
    乙事，係屬不實，惟本件既查無何積極證據足資證明被告之
    前往同案被告孫學義住處係為進行毒品海洛因之分裝，以伺
    機販賣營利，已如前述，則縱被告所持上揭辯解與事實不符
    ，而無可取，然亦不得因此資為反證其犯罪之論據，而遽認
    定被告前往該處係為進行毒品海洛因之分裝。
(六)本件檢察官所舉上開事證尚無從據以證明扣案之毒品海洛因
    確係由同案被告朱明華攜帶至同案被告孫學義上開住處，並
    由被告甲○○及同案被告朱明華、林嘉祺等人共同予以分裝
    ，以伺機販賣予他人等事實，且公訴人亦未具體指明被告甲
    ○○與同案被告朱明華等人究如何起意意圖販賣毒品海洛因
    以牟利，自難僅因經警於上開同案被告孫學義住處查獲經已
    分裝完成之毒品海洛因數小包，而被告於斯時亦在場，即遽
    論被告涉有意圖販賣而持有第一級毒品犯行，此本院96年度
    上訴字第2197號刑事判決亦認檢察官所舉上開之證據猶有合
    理之懷疑，尚無從形成有罪心證之確信，並以復查無其他積
    極證據足資證明同案被告孫學義、朱明華、林嘉祺等人涉有
    公訴人所指意圖販賣而持有第一級毒品之犯行，而為孫學義
    、朱明華、林嘉祺等人無罪之諭知，有該刑事判決書在卷可
    按，嗣該刑事判決書並因未據檢察官提起上訴而告確定。
  綜上所述，檢察官所舉上開之證據猶有合理之懷疑，自無從使
  本院形成被告有罪心證之確信，此外並查無何積極證據足資證
  明被告涉有公訴人所指之意圖販賣而持有第一級毒品之犯行，
  核諸前揭說明，被告犯罪尚屬不能證明，自應為無罪之諭知，
  原審同此認定，而為被告無罪之判決，經核並無違誤。檢察官
  上訴意旨以被告甲○○前往同案被告孫學義住處並非為組裝或
  修理電腦乙事，而扣案之毒品海洛因總淨重高達70.39公克，
  且各經分包完整，其中12小包之分裝重量誤差僅0.07公克，被
  告等人顯然具有販賣之意圖，不能僅因被告等四人彼此供述不
  一，且當場並未扣得任何磅秤，即認被告並無意圖販賣而持有
  第一級毒品之犯行，惟此依諸前揭說明，尚難認有理由，應予
  駁回。
據上論斷，應依刑事訴訟法第368條，判決如主文。
本案經檢察官沈世箴到庭執行職務。
中    華    民    國    99    年    5    月    18    日
                  刑事第八庭審判長法  官  張傳栗
                                  法  官  蔡光治
                                  法  官  陳春秋
以上正本證明與原本無異。
檢察官如不服本判決，應於收受送達後十日內向本院提出上訴書
狀，其未敘述上訴之理由者並得於提起上訴後十日內向本院補提
理由書（均須按他造當事人之人數附繕本）。「切勿逕送上級法
院」。
                                  書記官  吳玉華
中    華    民    國    99    年    5     月    18    日

司法院資訊處製作；財團法人民間司法改革基金會備份。
